【裁判字號】    91,上訴,711
【裁判日期】    920408
【裁判案由】    搶奪
【裁判全文】
臺灣高等法院臺中分院刑事判決                    九十一年度上訴字第七一一號
    上  訴  人
    即  被  告  丁○○
右上訴人因搶奪案件，不服臺灣臺中地方法院九十年度訴字第二一九二號中華民國九
十一年四月三日第一審判決（起訴案號：臺灣臺中地方法院檢察署九十年度偵字第一
四七九０號），提起上訴，本院判決如左：
      主  文
原判決撤銷。
丁○○無罪。
      理  由
一、公訴意旨略以：丁○○於民國八十九年六月九日十七時十五分許，騎乘車號不詳
    之機車搭載某年籍不詳之男子，行經臺中市○○街與立德街口時，見丙○○獨自
    行走，竟共同意圖為自己不法之所有，自丙○○右後方超越，趁丙○○不備之際
    ，由乘坐後座男子搶奪丙○○背於右肩之皮包（內有現金新台幣九百元、身分證
    、汽車駕照、中國信託商業銀行信用卡、玉山銀行信用卡、郵局金融卡、中友百
    貨公司簽帳卡，與ＮＯＫＩＡ五一三０行動電話一具），得手後騎乘機車逃逸，
    因認丁○○涉有搶奪罪嫌。
二、犯罪事實應依證據認定之，無證據不得推定其犯罪事實，刑事訴訟法第一百五十
    四條定有明文。公訴人認上訴人即被告（下稱被告）丁○○涉有搶奪罪嫌，是以
    下列各點為依據：右記事實已據被害人丙○○指述甚詳，且丙○○之指認不致
    有誤。被告曾於八十九年六月中旬向其友人甲○○借得0000000000
    號行動電話門號（下稱涉案門號），而丙○○遭搶之行動電話機序號為四四九二
    ─一０三０─一四七六─三六二，曾在八十九年六月間搭配涉案門號發話，有台
    灣大哥大股份有限公司查詢回覆單一紙附卷可稽。惟訊之被告雖不否認使用涉案
    門號之事實，但堅決否認搶奪丙○○之皮包，辯稱：丙○○曾於警訊中指稱搶嫌
    頭髮很短，前面頭髮短到可以站起來，被告於八十九年八月三日被警查獲時，前
    面頭髮甚長，足見係丙○○誤認等語。
三、經查：
  (一)被告曾向甲○○取用涉案門號，固為被告及甲○○所一致供認，被告於八十九年
    七月二十日中午十二時十九分四十一秒起，以涉案門號與證人王詠萱連絡，亦經
    證人王詠萱於警訊時陳明（本院卷第一五五頁）；惟關於被告取用該行動電話門
    號之時間，甲○○於警訊時稱：「被害人被搶手機部分，因我所有的門號○九三
    九─四一八三一五係於今（）年六月中旬借予丁○○（當面指認犯罪資料相片
    ）使用過」等語（偵查卷第二十頁），所謂「中旬」云云，時間不盡明確，經本
    院於調查時就何謂「中旬」一事訊問甲○○，據稱：「當月二日至三十日即謂中
    旬，六月中即是六月中旬，當時我在警察局是說大約六月至七月中間拿給丁○○
    （原筆錄誤為乙○○）的」等語（本院卷第一八一頁），是否可以認為被告自丙○○八十九年六月九日遭搶奪後，均持用涉案門號，甚有疑義，而且甲○○該次
    警訊筆錄之時間為八十九年八月二日（偵查卷第十九頁），距丙○○遭搶奪之時
    間，已將近二月，以一般人之記憶能力而論，甲○○能否明確記憶出借之時間，
    亦屬可疑；再經警方調閱涉案門號在案發後之通聯記錄顯示，該門號曾於八十九
    年六月十三日、十六日、十七日、十八日、二十日、二十五日、二十七日、二十
    八日、二十九日、七月二日、三日、四日、二十日與二四０六─一六０八號電話
    通話，其中發話十四次、受話十五次，另與０九三七─七二一四四四號行動電話
    ，在八十九年六月十八日、十九日、二十七日、二十九日相繼受話十四次（本院
    卷第一五七至一六七頁），據00000000、０九三七─七二一四四四號電
    話之使用人乙○○在警訊時供稱，持用涉案號門號之人為甲○○（本院卷第一五
    三頁警訊筆錄），證人乙○○並於本院調查中結證稱：「當時電話應該都是甲○○打給我的，丁○○那時找不到人（原筆錄誤為我），丁○○欠我姐姐錢，我姐
    叫我跟丁○○拿，我一直找不到人，只好透過甲○○找他，所以那時都是和甲○○連絡」等語甚明（本院卷第一八０頁），由證人乙○○之上開供述，尚難認為
    涉案之門號自八十九年六月中旬起，均由被告使用。即使被告確曾於八十九年六
    月、七月間取用涉案門號，但該段時間甲○○亦曾使用該門號，且持用之人亦可
    能將門號另借他人，尚無法僅以被告曾使用過涉案門號，即為不利於被告之認定
    。
  (二)丙○○於警訊時陳稱：「經我當面指認（詳細）後（按：當次丙○○是指認影印
    照片），我很肯定就是口卡之嫌犯『丁○○』於八十九年六月九日十七時十五分
    ，在台中市○○街與立德街口騎乘重機車，自我後右側搶奪我放置於右肩之淺灰
    色皮包之歹徒無誤，而另一嫌疑人甲○○，經我當面，沒有什麼印象，也不確定
    」（偵查卷第十六頁）、「他就是搶奪我皮包之男子（當面指認），丁○○無論
    身高、體型、眼睛、笑臉都像。：：：因為案發當天該二名歹徒即有與我迎面對
    照過，那時他們正在找尋目標，所以我對騎乘機車之男子（即丁○○）印象深刻
    」等語（偵卷第十八頁背面），固然明確指認被告行搶；惟據丙○○於本院調查
    時證稱：「：：：當天我剛下火車要走回家，我走在立德街，由西向東走，靠在
    路的左側，路邊停滿了車，搶我的人，是共乘一部摩托車，向我迎面而來，他們
    騎得很靠近我，大概是我左手平舉的的距離，大約六十幾公分。因為距離我太近
    了，：：：我就轉頭注意到他們，他們的機車騎的很慢，騎機車的人在微笑，那
    種笑不是善意的，我當時覺得這個人怎麼這麼奇怪，我就注意看他一下，大約看
    了三、五秒鐘。騎機車的人的輪廓很深，眼睛很大、很深，他的臉型很寬（國字
    臉），顴骨特別高，皮膚黝黑外，他穿著一身白襯衫、白色褲子，穿著一身雪白
    。另外坐在後座的人，我就不清楚他的五官及穿著，只記得他是穿深色的衣服。
    之後我繼續往前走，我大約走了一、二分鐘後，已經轉過信義街往北，我還是靠
    路的左邊，我的背包背在我的右肩，我的背包是朝著馬路那邊，我過了轉角後，
    一、二公尺處，後面有一個力量往前，我就直覺的用手往前撐，結果手肘及手掌
    都有擦傷，我抬頭一下，就看到那身雪白的衣服，還有一部的摩托車往前，當時
    路上都沒有其他的車，而且我就發現我的背包已經不見了」等語在卷（本院卷第
    八十頁、八十一頁），從丙○○以上之證詞，丙○○在遭搶之前，並未特別注意
    行搶之人，等機車太過靠近後，才引起丙○○之注意，而注視機車騎士約三、五
    秒之時間，其後丙○○在約兩個月後之警訊時（見偵查卷第十五頁第一次警訊筆
    錄）指認被告之半身影印照片，是否能擔保確實無誤，實有疑義。
  (三)再者，丙○○於第一次、第二次警訊，雖均明確指認被告即是行搶之人，惟在第
    二次警訊指認被告本人時，同時指出被告與行搶之人一處明顯不同之特徵，即髮
    型不符（頭髮太長），此據丙○○於原審證稱：「：：：我在警局時說搶我的人
    頭髮很短，前面頭髮短到可以站起來，警員說被告頭髮可以留長」（原審卷第二
    十六頁），及本院調查中證稱：「（指認之情形）第一次是八月二日，警員拿照
    片給我指認，就是拿偵查卷第十七頁的照片給我辨識，他的眼睛很深、很大，而
  且他下顎二側的骨頭特別寬，所以我就認定被告丁○○是搶我的人。第二次八月
    三日當天，我是隔著玻璃指認丁○○，他的特徵與我之前描述的一模一樣，只有
    頭髮改變」、「：：：搶我的人，據我的印象，前面的頭髮大概是五公分，應該
    是用髮膠讓它豎起來」（本院卷第八十一頁、八十二頁）。而依據既有文獻所載
    ，頭髮平均生長速度約為每月一至一．五公分（另葉昭渠著最新法醫學記載為「
    每日０．二至０．三公釐」，羅秀雄等編著法醫學記載為「每月約０．五吋或每
    日０．一至０．四公釐；陳世賢主編法醫人類學認「每日０．二七至０．四公釐
    ），此有法務部法醫研究所九十一年十二月二日法醫理字第０九一０００三九六
    五號函在卷可稽（本院卷第一一七頁）。本件案發時為八十九年年六月九日，被
    告在臺中市警察局第三分局製作筆錄之時間為八十九年八月三日，距案發時不及
    二月，依上述文獻推論，被告在案發後如均未剪髮，從寬估計頭髮增長之長度僅
    約三公分左右，衡情當不致於因頭髮長度造成外觀之重大變化，而讓丙○○在第
    二次警訊辨識之時，產生髮型不符之感覺；反觀被告八十九年八月三日當天在第
    三分局按捺指紋時所拍攝之照片，前額頂之頭髮已可蓋過眉稍到達耳垂水平之部
    位（偵查卷第二十七頁），粗略估計，應已達十三、四公分左右，與丙○○所描
    述兩個月前行搶之人「前面頭髮短到可以站地來」、「前面頭髮大概是五公分」
    之特徵顯屬不符，至為明顯；被告頭髮外觀之重大變化，並非原審判決所認「相
    隔已有二月之久，以夏日短髮男性之生長速度而言，自有可能出現重大出入，尚
    不違反經驗法則」可以合理解釋。
  (四)再應注意者，認知心理學家早在一九三二年，巴特勒的「印地安勇士」實驗就明
    瞭記憶是一個重新建構的過程，而不是以前的學者認為的那樣，是像錄音機、錄
    影機把發生的事件忠實記錄下來。巴特勒給英國的受試者看一個他們所不熟悉的
    美國印地安勇士的故事，看完後，請他們將故事回憶出來，巴特勒發現受試者會
    用既有的認知架構去解釋新的訊息，並將一些英國文化裡所沒有，他們不熟悉的
    事件合理化後，儲存在大腦中，因為記憶是個依據原有的認知架構去重新建構的
    過程，因此記憶是相當脆弱的東西，不停的按照後來加上的訊息去修改前面的「
    真相」（可參照洪蘭譯「記憶與創憶」一書中曾志朗「記憶羅生門」一文）。警
    員在偵辦犯罪時為具有權威之角色，上開「被告頭髮可以留長」一節，與本件事
    實不盡相符，雖已述敘於前，但「警員說被告頭髮可以留長」，實具有暗示丙○○相信警員偵查犯罪之權威，忽略被告與行搶之人外觀不一致之處，並誘導丙○○指認被告之作用，產生「不說不像，越說、越看越像」的結果，參照丙○○於
    第二次警訊指認之狀況，實難認為丙○○之各次指證無瑕疵可指。
四、綜合前述，本件尚難以丙○○之指述，及被告曾經使用過涉案手機門號之事實，
    認被告有何犯行，此外復查無其他積極證據足以證明被告犯罪，自應為被告無罪
    之諭知。原審未察，逕對被告論罪科刑，自有未洽，被告上訴意旨否認犯罪，指
    摘原審判決不當，為有理由，應由本院撤銷原審判決，另為無罪之諭知。
五、被告經合法傳喚，無正當理由而不到庭，不待其陳述逕行判決。
六、依刑事訴訟法第三百六十九條第一項前段、第三百七十一條、第三百六十四條、
    第三百零一條第一項，判決如主文。
本案經檢察官戊○○到庭執行職務。
中        華        民        國  九 十 二  年     四     月    八      日
                                  臺灣高等法院臺中分院刑事第十庭
                                        審判長法  官  林  照  明
                                              法  官  蔡  名  曜
                                              法  官  王      銘
右正本證明與原本無異。
如不服本判決應於收受送達後十日內向本院提出上訴書狀，其未敘述上訴之理由者並
得於提起上訴後十日內向本院補提理由書（均須按他造當事人之人數附繕本）。
                                              書記官  洪  麗  華
中        華        民        國  九 十 二  年     四     月    十一    日
                                                                        Ｋ


司法院資訊處製作；財團法人民間司法改革基金會備份。
